臺灣新北地方法院民事判決
110年度訴字第2461號
原      告  陳淑君
訴訟代理人  范翔智律師
被      告  陳振福
                 

上列當事人間請求遷讓房屋等事件，於民國111年10月18日言詞
辯論終結，本院判決如下：
    主      文
被告應將門牌號碼新北市○○區○○區○○路○段○○巷○○○弄○號五樓頂
樓加蓋如附圖所示之紅色部分（使用面積一二八點六一平方公尺
）騰空遷讓返還原告。
被告應給付原告新臺幣伍萬元。
被告應自民國一百ㄧ十一年四月六日起至騰空遷讓返還第一項所
示房屋之日止，按月給付原告新臺幣貳萬元。
原告其餘之訴駁回。
訴訟費用由被告負擔。
本判決第一項於原告以新臺幣捌拾參萬壹仟元為被告供擔保後，
得假執行。但被告如以新臺幣貳佰肆拾玖萬壹仟參佰玖拾元為原
告預供擔保，得免為假執行。
本判決第二項於原告以新臺幣壹萬柒仟元為被告供擔保後，得假
執行。但被告如以新臺幣伍萬元為原告預供擔保，得免為假執行
。
本判決第三項各到期部分，於原告每期以新臺幣柒仟元為被告供
擔保後，得假執行。但被告如每期以新臺幣貳萬元為原告預供擔
保，得免為假執行。
原告其餘假執行之聲請駁回。
    事實及理由
壹、程序方面：
    按訴狀送達後，原告不得將原訴變更或追加他訴；但擴張或
    減縮應受判決事項之聲明，不在此限，民事訴訟法第255條
    第1項第3款定有明文。查，原告起訴時原請求：㈠被告應將
    門牌號碼新北市○○區○○路0段00巷00弄0號5樓（頂樓加蓋）
    之房屋（下稱系爭頂樓加蓋）全部清空返還原告；㈡被告應
    自起訴之日起至遷讓日止，按月給付原告新臺幣（下同）1
    萬元等語（見本院110年度重簡字第1626號卷〈下稱重簡卷〉
    第11頁），嗣於本院審理時變更聲明為：㈠被告應將系爭頂
    樓加蓋如附圖即新北市三重地政事務所土地複丈成果圖所示
    紅色部分之使用面積128.61平方公尺之頂樓加蓋遷讓返還原
    告；㈡被告應自民國111年4月6日起至遷讓返還上開頂樓加蓋
    之日起，按月給付不當得利使用金1萬元及違約金5萬元（合
    計6萬元）；㈢被告應給付原告5萬元等語，經核原告上開聲
    明之變更部分，係屬明確及擴張應受判決事項之聲明，核與
    前揭規定相符，自應准許。
貳、實體方面：
一、原告起訴主張：原告為門牌號碼新北市○○區○○路0段00巷00
    弄0號4樓房屋（下稱系爭4樓房屋）及系爭頂樓加蓋之所有
    權人，被告於108年11月7日向原告承租原告所有之系爭頂樓
    加蓋，約定租賃期間自108年11月7日起至111年4月5日止，
    租金每月1萬元，並有繳納1萬元押租金，上開租賃期間業已
    屆滿，於扣除被告前開繳納之押租金後，被告尚欠租金5萬
    元，而原告於租期屆至時，即向被告為反對其繼續使用之意
    思表示，惟被告迄今仍未遷讓返還系爭頂樓加蓋，爰依民法
    第455條、第767條第1項前段、第179條規定及租賃契約第6
    條約定提起本件訴訟，聲明：㈠被告應將系爭頂樓加蓋如附
    圖所示紅色部分之使用面積128.61平方公尺之頂樓加蓋遷讓
    返還原告；㈡被告應給付原告積欠之租金5萬元；㈢被告應自1
    11年4月6日起至遷讓返還系爭頂樓加蓋之日起，按月給付不
    當得利使用金1萬元及違約金5 萬元（合計6萬元）；㈣願供
    擔保，請准宣告假執行。
二、被告則以：被告前已向系爭頂樓加蓋之前所有人承租系爭頂
    樓加蓋，並約定被告可以轉租他人，嗣原告購買系爭頂樓加
    蓋及系爭4樓房屋，兩造經過協調依照原先租約內容，被告
    始與原告改簽新租約，如前所有人及原告並未同意被告轉租
    ，被告不可能自費在系爭頂樓加蓋重新裝潢，然因原告前系
    爭4樓房屋發生漏水之情後，向被告表示不同意被告轉租，
    被告在無法轉租情形下，無法負擔租金，而積欠5萬元租金
    等語資為抗辯，聲明：駁回原告之訴，並陳明如受不利判決
    ，願供擔保請准告假執行。
三、經查，原告主張之事實，業據原告提出系爭4樓房屋之建物
    所有權狀本及房屋租賃契約書等件為證（見重簡卷第17至23
    頁），且為被告所不爭執，再原告出租被告使用之系爭頂樓
    加蓋占用如附圖所示之紅色部分（面積128.61平方公尺）等
    情，亦為被告所不爭執，且其位置、面積，經本院勘驗屬實
    ，並經本院囑託地政事務所測量在案，有現場履勘筆錄及新
    北市三重地政事務所111年8月8日新北重地測字第111616285
    4號函暨附件土地複丈成果圖在卷可稽（見本院卷第262至26
    8頁），自堪信為真正。被告雖辯稱：原告前已同意其轉租
    ，後因漏水始拒絕再讓被告轉租，被告因而無法負擔租金等
    語，然此原告所否認，而依兩造間所簽訂之房屋租賃契約書
    第8條約定：「乙方（即被告）未經甲方（即原告）同意，
    不得私自將租賃房屋權利全部或一部分出借、轉租、頂讓或
    以其他變相方法由他人使用房屋」等語，有該房屋租賃契約
    書可佐（見重簡卷第21頁），而被告就原告有何同意為轉租
    行為之有利事實，並未舉證以實其說，所辯自無可採。
五、按所有人對於無權占有其所有物者，得請求返還之；無法律
    上之原因而受利益，致他人受損害者，應返還其利益，民法
    第767條第1項條前段、第179條前段分別定有明文。查，本
    件被告承租系爭頂樓加蓋，尚欠租金5萬元，於租期屆滿後
    經原告為反對繼續出租之後，仍拒不返還系爭頂樓加蓋之事
    實，已如前述，原告依上開法條規定及租賃契約約定，請求
    被告遷讓系爭頂樓加蓋、給付積欠之租金5萬元及自租期屆
    至後之111年4月6日起至遷讓返還系爭頂樓加蓋之日止，按
    月給付相當租金1萬元之不當得利損害金，自屬有據。
六、另按系爭租賃契約第6條約定：「乙方（即被告）於租期屆
    滿時，除經甲方（即原告）同意繼續出租外，應即日將租賃
    房屋誠心按照原狀遷空交還甲方，不得藉詞推諉或主張任何
    權利，如不即時遷讓交還房屋時，甲方每月得向乙方請求按
    照租金五倍之違約金至遷讓完了之日止，乙方及連帶保證人
    丙方，決無異議」等語，有兩造間簽訂之房屋租賃契約書可
    參（見重簡卷第21頁）。次按約定之違約金額過高者，法院
    得減至相當之數額，民法第252條定有明文。又違約金之約
    定，乃基於個人自主意思之發展、自我決定及自我拘束所形
    成之當事人間之規範，本諸契約自由之精神及契約神聖與契
    約嚴守之原則，契約當事人對於其所約定之違約金數額，原
    應受其約束。惟倘當事人所約定之違約金過高者，為避免違
    約金制度造成違背契約正義等值之原則，法院得參酌一般客
    觀事實、社會經濟狀況及當事人所受損害情形，依職權減至
    相當之金額（最高法院102年度台上字第1606號判決意旨可
    資參照）。再約定之違約金是否過高，應就債務人若能如期
    履行債務時，債權人可得享受之一切利益為衡量之標準，而
    非以僅約定一日之違約金額若干為衡量之標準（最高法院51
    年度台上字第19號判決意旨可資參照）。經查，本件租約已
    於111年4月5日期滿，原告表明不再續租，並請求被告遷讓
    返還系爭頂樓加蓋等節，均如前述，然被告迄今未將系爭頂
    樓加蓋騰空遷讓返還原告之情，亦為兩造所不爭執，是原告
    請求被告自111年4月6日起遷讓返還系爭頂樓加蓋之日止，
    每月給付租金1倍之違約金即每月1萬元，應屬有據。至系爭
    租賃契約之違約金條款雖約定原告可請求租金5倍之違約金
    ，然參酌一般客觀事實、社會經濟狀況及當事人所受損害等
    情，5倍租金違約金容有過高之情形，爰酌減相當數額至如
    前所述，則原告逾越前開範圍之請求，為無理由，不應准許
    。
五、從而，本件原告依租賃契約、無權占有及不當得利之法律關
     係，請求被告應將系爭頂樓加蓋如附圖所示之紅色部分（
    面積128.61平方公尺）遷讓返還原告，並應給付原告5萬元
    及自111年4月6日起至返還系爭頂樓加蓋之日止，按月給付
    原告2萬元，為有理由，應予准許。逾此範圍之請求，為無
    理  由，應予駁回。兩造均陳明願供擔保宣告假執行或免為
    假執行，經核原告勝訴部分，核無不合，爰分別酌定相當之
    擔保金額准許之。至原告敗訴部分之訴既經駁回，其假執行
    之聲請失所附麗，併予駁回。
六、本件事證已臻明確，兩造其餘主張與攻擊防禦方法及所提證
    據，經審酌後認與本件判決之結果不生影響，爰不另一一論
    述，併此敘明。
七、訴訟費用負擔之依據：民事訴訟法第79條。
中　　華　　民　　國　　111 　年　　11　　月　　1 　　日
                  民事第五庭  法　官　鄧雅心
以上正本證明與原本無異。
如對本判決上訴，須於判決送達後20日內向本院提出上訴狀。如
委任律師提起上訴者，應一併繳納上訴審裁判費。
中　　華　　民　　國　　111 　年　　11　　月　　1 　　日
                              書記官　賴峻權
附圖：